臺北高等行政法院判決　　　　　　　　　　　　　　　九十二年度訴字第六五一號
　　　　　　　　　　　　　　　.
　　原　　　告　甲○○
　　被　　　告　臺北縣政府
　　代　表　人　蘇貞昌縣長）.
　　訴訟代理人　黃建中
　　　　　　　　乙○○
　　　　　　　　丙○○
右當事人間因公寓大廈管理條例事件，原告不服內政部中華民國九十一年十二月九日
台內訴字第０九一０００七八０一號訴願決定，提起行政訴訟，本院判決如左：
    主  文
原告之訴駁回。
訴訟費用由原告負擔。
    事  實
一、事實概要：緣原告為臺北縣汐止市凱旋大地玫瑰花園城堡社區公寓大廈之住戶，
    其於臺北縣汐止市○○街八八五巷三號一樓自宅前方加蓋遮雨棚及在花台上設置
    鐵架，經凱旋大地玫瑰花園城堡社區管理委員會（下稱管委會）制止無效後，於
    九十年十二月二十九日函請被告機關依法處理，經被告機關淤九十一年二月一日
    現場會勘查證屬實，以九十一年三月十三日北府工使字第０九一００二六九四七
    號函請原告於文到十五日內自行拆除改善，若經複查仍未改善，將依相關規定論
    處。嗣被告機關於九十一年五月十五日再赴現場會勘，原告違規使用部分仍有部
    分未拆除，被告機關乃以九十一年五月十七日北府工使字第０九一０二四二三七
    七號函知原告：「‧‧‧二、（一）有關『遮雨棚（包括花台上所設鐵架）』拆
    除乙節，經查該等遮雨棚仍有部分未盡拆除，惟該二住戶表示願意於會勘是日起
    一星期內自行完全拆除。‧‧‧三、‧‧‧本府允予至九十一年五月二十二日前
    自行拆除，惟如經期限屆至仍未‧‧‧完全拆除，‧‧‧當依公寓大廈管理條例
    第三十九條第一項第二款規定辦理。‧‧‧。」九十一年五月二十二日被告機關
    再赴現場會勘結果，系爭建築物前方遮雨棚及花台上鐵架仍未拆除，被告機關遂
    以九十一年七月十五日北府工使字第０九一四三六八一０號函處原告新台幣（下
    同）四萬元罰鍰，並於一個月內回復原狀，未回復原狀者，由被告機關回復原狀
    ，費用由原告負擔。原告不服，提起訴願，旋遭駁回，遂向本院提起行政訴訟。
二、兩造聲明：
    (一)原告聲明求為判決：訴願決定及原處分均撤銷。
    (二)被告聲明求為判決：1.駁回原告之訴。2.訴訟費用由原告負擔。
三、兩造之爭點：原告於自宅前方所加蓋之遮雨棚及花台設置鐵架，是否有違反公寓
    大廈管理條例之規定﹖
    (一)原告主張之理由：
    1.按第八條第一項規定「公寓大廈周圍上下、外牆面、樓頂平台及防空避難室，
      非依法令規定並經區分所有權人會議之決議，不得有變更構造、顏色、使用目
      的、設置廣告物或其他類似之行為。」可知；使用限制之標的，僅限於公寓大
      廈之「周圍上下」、「外牆面」、「樓頂平台」及「防空避難室」等所謂「共
      用部分」而言，專有部分或專用部分當非該條規定所指範圍。
    2.查原告加蓋遮雨棚及架設鐵架所佔用之土地範圍，應屬區分所有權人之「專有
      部分（或約定專用部分），原告就該部分得自由使用，非屬公寓大廈管理條例
      第八條第一項所列之限制使用標的。此觀原告向山圓公司買入系爭房屋之際，
      曾明白於買賣合約書中要求該公司「須特別注意系爭房屋三出入口之大門（即
      含貼有門牌號標示之大門）是否存有任何瑕疵，如有瑕疵時，該公司工務部須
      於二個月內修復完成」等特別約定，可知：山圓公司為系爭房屋出入口所設置
      之三個大門，當為原告個人所有，從而該等大門所納入之房地範圍應屬原告本
      得自由使用之專有領域。否則，山圓公司（原始出賣人）當無權允許原告得依
      個人意志為瑕疵修復之買賣特別約定，並且明文註記於契約條款之理。今被告
      機關於核發原行政處分前，既未向山圓公司（出賣人）函詢原告架設鐵架之使
      用範圍究係「專有部分（或約定專用部分）抑或是本條例第八條第一項所規範
      之「共用部分」，亦未向地政機關申請測量界定本案鐵架佔用之房地範圍是否
      確屬本條例第八條第一項規範範圍所及，即遽以認定原告架設鐵架內之房地應
      屬該條例第八條第一項之規範標的，失之草率，有調查程序末完備之違法情事
      。
    3.退一步言，縱認本案鐵架佔用之房地係屬共用部分，惟觀諸系爭房屋坐落社區
      之既有空間規劃，衡諸常情，原告誠難具有釐清該處所並非專有部分（或約定
      專用部分）之識別能力，從而，原告基於誤認專有領域本得自由使用之意志下
      所為之鐵架架設行為，主觀上即無過失，蓋：
      (1)按，「人民違反法律上之義務而應受行政罰之行為，法律無特別規定時，雖
        不以出於故意為必要，仍須以過失為其責任條件。但應受行政罰之行為，僅
        須違反禁止規定或作為義務，而不以發生損害或危險為其要件者，推定為有
        過失，於行為人不能舉證證明自己無過失時，即應受處罰。」司法院大法官
        會議解釋第二七五號解釋文著有明文。
      (2)查，遍觀原告購入房地座落社區之樣貌，一樓住戶門前均規劃有花台及內外
        鐵門二扇之空間設計，且靠外之鐵門表面均貼有該住戶之門牌標誌（而非貼
        於鐵門內之玄關門上），該鐵門鑰匙並僅由一樓各住戶個別持有得為上鎖，
        客觀上足使一般人認為自外鐵門內至內鐵門間，均為一樓住戶個人之私有專
        用領域，進而促使一樓住戶對於應行裁罰之事實並無預見可能性。基此，原
        告處於誤認該處所為專用部分之前提下，本於處分專用部分之意志，進而於
        該處所架設鐵架，依前揭大法官會議解釋揭示之意旨，本案原告應屬欠缺責
        任要件，當無過失可言，是原處分機關逕行科處原告四萬元之罰鍰，於法自
        有未合。
    4.被告機關與訴願機關未就本案裁罰基礎條款（公寓大廈管理條例第八條第一項
      ）是否限於「共用部分」作出見解表示，亦未對本案系爭標的範圍作出實質界
      定（專有部分？共用部分？），率爾逕認原告違反該條例第八條第一項規定，
      逕以同法第三十九條第一項第二款規定予以裁罰，於法自有未合。
    (二)被告主張之理由：
    1.按公寓大廈管理條例第八條規定：「公寓大廈周圍上下、外牆面、樓頂平臺及
      防空避難室，非依法令規定並經區分所有權人會議之決議，不得有變更構造、
      顏色、使用目的、設置廣告物或其他類似之行為。」、「住戶違反前項規定，
      管理負責人或管理委員會應予制止，並報請各該主管機關依第三十九條第一項
      第二款處以罰鍰後，該住戶應於一個月內回復原狀，未回復原狀者，由主管機
      關回復原狀，其費用由該住戶負擔。」及同條例第三十九條第一項第二款規定
      ：「有下列行為之一者，由直轄市、縣（市）主管機關處新臺幣四萬元以上二
      十萬元以下罰鍰：二、住戶違反第八條第一項或第九條第二項關於公寓大廈變
      更使用之限制，經制止而無效者。」另依內政部八十八年八月二十日台（八八
      ）內營字第八八七四二五八號函規定：「‧‧‧公寓大廈住戶變更公寓大廈周
      圍上下、外牆面、樓頂平臺及防空避難室構造或設置廣告物，如符合建築法規
      所稱之違章建築者，經管理負責人或管理委員會報請處理時，主管機關應優先
      適用本條例第三十九條第一項第二款處以罰鍰，並依本條例第八條第二項規定
      予以拆除或回復原狀。‧‧‧」
    2.查坐落於臺北縣汐止市○○街八八五巷一－四十七號凱旋大地玫瑰花園城堡公
      寓大廈領有被告機關所屬工務局核發八八汐使字第九六八號使用執照，並經被
      告機關於九十年五月二十三日以九十北府工使字第一六四三九三號函准予該公
      寓大廈管理組織備查在案。本案前經該社區管委會九十年十二月二十九日玫瑰
      字九一０一０一號函請被告機關辦理，被告機關遂於九十一年二月一日會同管
      委會現場勘查，發現原告於台北縣汐止市○○街八八五巷三號一樓建築物前方
      所有並使用遮雨棚及花台上所設鐵架等構造物行為屬實，已違反公寓大廈管理
      條例第八條第一項規定，故被告機關於九十一年三月十三日以北府工使字第０
      九一００二六九四七號函請原告於文到後十五日內拆除改善，如經復查仍未改
      善，台北縣政府將依相關法律規定論處。惟經限期改善期限屆滿被告機關分別
      於九十一年五月十五日及九十一年五月二十二日再次派員至現場勘查前述違規
      情形仍存在，被告機關遂以違反公寓大廈管理條例第八條第一項規定，爰依同
      條例第三十九條第一項第二款規定，以九十一年七月十五日北府工使字第０九
      一０四三六八一０號函處原告新台幣四萬元罰鍰並於一個月內將該等違章建築
      自行拆除以回復原狀，依法並無違誤。
    3.原告認其架設鐵架所佔用之房地範圍屬其專有部分或約定專用部分乙節，查原
      核准使用執照所附一樓平面圖，原告佔用搭建之部分自始就為建築物保留之法
      定空地，非屬原告得使用收益之範圍，且依該條例第三條第一項第四款規定：
      「共用部分：指公寓大廈專有部分以外之其他部分及不屬專有之附屬建築物，
      而供共同使用者。」可知，法定空地為公寓大廈專有部分以外之其他部分而供
      共同使用者，其為共用部分明矣，並非原告所謂之專有部分；至於約定專用部
      分須經區分所有權人會議之同意始得為之，公寓大廈管理條例第三十一條第一
      項第五款定有明文，且依內政部九十一年八月二十二日台內營字第０九一００
      八五八四三號函釋示，特定法定空地範圍供特定區分所有權人使用之事項，涉
      約定專用事項者，仍應踐行前開條例第三十一條規定程序，故原告架設鐵架所
      佔用之房地範圍並無約定專用之適用。另，原告貼附外牆面建造之避雨棚、鐵
      架及花台等構造物行為實已變更公寓大廈周圍上下、外牆面之構造、顏色、使
      用目的，又依建築技術規則建築設計施工編第一條第十九款定義：「外牆：建
      築物外圍之牆壁」及內政部八十五年九月九日台（85）內營字第八五０五七０
      七號函示：「關於公寓大廈外牆面雖屬於專有部分，但其使用管理公寓大廈管
      理條例第八條另有規定，自應從其規定辦理。」，綜上所述，被告機關依據公
      寓大廈管條例第八條援引第三十九條第一項第三款處分原告四萬元罰鍰，於法
      並無不合。
    4.被告機關於九十一年二月一日會同管委會現場勘查被告於台北縣汐止市○○街
      八八五巷三號一樓建築物前方所有並使用遮雨棚及花台上新設鐵架等構造物行
      為屬實，遂以九十一年三月十三日北府工使字第０九一００二六九四七號函知
      原告，其所為前揭行為業已違反公寓大廈管理條例第八條第一項規定，並限期
      其拆除改善如經復查仍未改善，被告機關將依相關法律規定論處。復於九十一
      年五月十五日會同原告復查自行拆除復原情形，經查該違規情形仍有部分未盡
      拆除，惟原告表示願意於一星期內（九十一年五月二十二日前）自行拆除；此
      外被告對原告作成九十一年七月十五日北府工使字第０九一０四三六八一０號
      行政處分前，即分別於九十一年三月十三日以北府工使字第０九一００二六九
      四七號函；九十一年五月十七日北府工使字第０九一０二四二三七七號函及九
      十一年五月十五日會勘時即明確告知原告，本案業已違反公寓大廈管理條例規
      定。故原告主張其為主觀上無過失，對於應行裁罰之事實無預見可能，核無可
      採。
    理  由
一、按公寓大廈管理條例第八條一、二項及第四十六條規定：「公寓大廈周圍上下、
    外牆面、樓頂平臺及防空避難室，非依法令規定並經區分所有權人會議之決議，
    不得有變更構造、顏色、使用目的、設置廣告物或其他類似之行為。」「住戶違
    反前項規定，管理負責人或管理委員會應予制止，並報請主管機關依第三十九條
    第一項第二款處以罰鍰，該住戶應於一個月內回復原狀，未回復原狀者，由主管
    機關回復原狀，其費用由該住戶負擔。」「區分所有權人會議召集人、臨時召集
    人、起造人、建築業者、住戶、管理負責人或管理委員會有第三十八條或第三十
    九條各款情事之一時，他區分所有權人、利害關係人、管理負責人或管理委員會
    得列舉事實及提出證據。報請直轄市、縣（市）主管機關處理。」又同條例第三
    十九條第一項規定：「有下列行為之一者，由直轄市、縣、（市）主管機關處新
    臺幣四萬元以上二十萬元以下罰鍰：一、‧‧‧。二、住戶違反第八條第一項‧
    ‧‧關於公寓大廈變更使用之限制，經制止而無效者。」
二、查本件原告為臺北縣汐止市凱旋大地玫瑰花園城堡社區公寓大廈之住戶，其於臺
    北縣汐止市○○街八八五巷三號一樓自宅前，加蓋遮雨棚及在花台上設置鐵架一
    事，為原告所是認（見本院卷第五十五頁），並有照片附卷可稽。惟原告主張其
    所加蓋遮雨棚及架設鐵架所佔用之土地，應屬區分所有權人之「專有部分（或約
    定專用部分），原告就該部分得自由使用云云。惟查：臺北縣汐止市凱旋大地玫
    瑰花園城堡核准使用執照所附一樓平面圖所示，原告加蓋遮雨棚及在花台上設置
    鐵架使用之土地部分，為建築物保留之法定空地，此有核准使用執照所附一樓平
    面圖影本乙份附卷可憑，而法定空地為公寓大廈管理條例所稱之共用部分，此觀
    之該條例第三條第一項第四款規定：「共用部分：指公寓大廈專有部分以外之其
    他部分及不屬專有之附屬建築物，而供共同使用者」即明。又約定專用部分，係
    指公寓大廈共用部分經約定供特定區分所有權人使用者而言，該條例第三條第一
    項第五款亦有明文，依同條例第三十一條第一項第五款之規定，約定專用須經區
    分所有權人會議之決議始得為之，又特定法定空地範圍供特定區分所有權人使用
    之事項，涉約定專用事項，應踐行該條例第三十一條規定程序（內政部九十一年
    八月二十二日台內營字第０九一００八五八四三號函釋示參照），本件原告縱有
    與出賣人山圓公司特別約定其可使用系爭遮雨棚及架設鐵架所佔用之土地，惟此
    僅對出賣人山圓公司有拘束力，因原告使用系爭土地未經區分所有權人會議之決
    議，對其他區分所有權人尚不發生效力，原告上開主張不足採信。
三、原告復主張其縱有公寓大廈管理條例第八條一項之情事，因其欠缺責任要件，不
    應予以裁罰云云。然按被告機關於九十一年二月一日會同管委會勘查後，認原告
    已違反公寓大廈管理條例第八條第一項規定，而於九十一年三月十三日以北府工
    使字第０九一００二六九四七號函限期原告拆除改善，如經復查仍未改善，被告
    機關將依相關法律規定論處。被告機關復於九十一年五月十五日會同原告勘查自
    行拆除復原情形，經查該違規情形仍有部分未盡拆除，惟原告表示願意於一星期
    內（九十一年五月二十二日前）自行拆除。惟屆期原告仍未拆除改善，被告機關
    始作成九十一年七月十五日北府工使字第０九一０四三六八一０號行政處分，此
    有各該函及會勘記錄表附於訴願卷可稽，足見被告機關於作成系爭處分前已明確
    告知原告加蓋遮雨棚及架設鐵架所佔用之土地，有違公寓大廈管理條例第八條一
    項之規定，原告主張其欠缺責任要件一事，自不足採。
四、綜上所述，原告有違公寓大廈管理條例第八條一項之規定，被告機關依同條例第
    三十九條第一項第二款規定，以九十一年七月十五日北府工使字第０九一０四三
    六八一０號函處原告四萬元罰鍰，並於一個月內回復原狀，並無不合，訴願決定
    遞予維持，亦無違誤，均應予維持。原告訴請撤銷為無理由，應予駁回。
據上論結，本件原告之訴為無理由，爰依行政訴訟法第九十八條第三項前段，判決如
主文。
中　　　華　　　民　　　國　　九十三　　年　　　二　　　月　　　五　　　日
                            臺 北 高 等 行 政 法 院   第 三 庭
                                           審 判 長 法  官  鄭忠仁
                                                    法  官  林育如
                                                    法  官  侯東昇
右為正本係照原本作成。
如不服本判決，應於送達後二十日內，向本院提出上訴狀並表明上訴理由，如於本判
決宣示後送達前提起上訴者，應於判決送達後二十日內補提上訴理由書（須按他造人
數附繕本）。
中　　　華　　　民　　　國　　九十三　　年　　　二　　　月　　　五　　　日
            　　　　　　　　　　　　　　    　      書記官  江金星
